臺灣高等法院刑事判決　　　　　　　　96年度上易字第2466號
上　訴　人　臺灣桃園地方法院檢察署檢察官
上　訴　人
即　被　告　丁○○
選任辯護人　林亦書律師
被　　　告　乙○○
被　　　告　甲○○
　　　　　　　　　　　弄2號
上列上訴人因被告等家暴傷害案件，不服臺灣桃園地方法院96年
度易字第1032號，中華民國96年8月29日第一審判決（起訴案號
：臺灣桃園地方法院檢察署95年度偵字第23334號），提起上訴
，本院判決如下：
    主  文
上訴駁回。
    事  實
一、乙○○為丁○○之兄，民國（下同）95年8月8日（起訴書誤
    載為95年8月17日）下午5時許，丁○○要求乙○○將其擺放
    在桃園縣中壢市○○街117號前之中元普渡祭品移開，經乙○○拒絕後，其二人即開始爭吵，嗣丁○○憤而將乙○○擺
    放在上址門前之祭品揮落地面，並基於傷害乙○○之犯意，
    出拳毆打乙○○，致乙○○因而跌倒在地。斯時，受丁○○
    之妹古壁菱邀約而前往該處之甲○○見狀，即趕忙自丁○○
    之後方架住丁○○，以冀阻止丁○○繼續毆打乙○○，惟丁○○為求掙脫旋以反手勾住甲○○之脖子，並將甲○○拉至
    其腋下，另基於傷害甲○○之犯意，徒手搥打甲○○之頭部
    。此際，乙○○趁機逃往桃園縣中壢市○○街119號屋內，
    詎丁○○見狀即放棄繼續毆打甲○○，並持一塊磚頭要前去
    追打乙○○，經旁人阻擋後，丁○○遂將該磚頭放下，惟其
    仍衝入桃園縣中壢市○○街119號屋內，再將乙○○推至該
    屋牆角，繼續以手槌打之，致乙○○受有背瘀紅、右下眼眶
    瘀青腫、左肘瘀紅、左肩瘀紅、右手背瘀青、右膝瘀紅、左
    大腿瘀紅、眼挫傷併眼周圍瘀傷、外傷性散瞳、胸壁挫傷之
    傷害；甲○○則受有左側頭皮血腫、前額瘀紅、下巴瘀紅、
    頸部瘀紅之傷害。
二、案經乙○○、甲○○訴由桃園縣政府警察局中壢分局報告臺
    灣桃園地方法院檢察署檢察官偵查起訴。
    理  由
壹、被告丁○○有罪部分：
一、訊據上訴人即被告丁○○，固坦承其於案發當日曾與乙○○
    發生爭執之事實，惟矢口否認有何傷害犯行，在原審審理時
    辯稱：「當日是乙○○先對其出手，甲○○見狀後就過來抱
    住其讓乙○○對其的肚子拳打腳踢，其並沒有毆打乙○○或
    甲○○，亦未有傷害乙○○或甲○○之意思。」云云；在本
    院審理時辯稱：「原審判決不公平，他們兩人打我一人，大
    家爭吵時有互相拉扯，我沒有打他們。當時是大家拉扯，我
    沒有翻桌也沒把祭品掃落地上。」、「當天下大雨，我嫂嫂
    在家裡，我問她是否可以讓我擺祭品在他們那邊，但我哥哥
    回來就很生氣。」等語；被告丁○○之辯護人為被告丁○○
    辯護稱：「許素珍證稱當時雙方是互毆，但原審判決不公平
    ，認為被告丁○○打傷被告乙○○等人，原判決引用古璧菱
    等人的證詞，是相互矛盾的，本件實際上是被告等人互毆，
    原審判決被告乙○○、甲○○無罪不當，請撤銷原判決另為
    適當之判決。」等詞。
二、本院查：
（一）上揭犯罪事實，業據證人即被害人乙○○、甲○○於警詢
      、偵查及本院審理及本院審理中指述明確（參見臺灣桃園
      地方法院檢察署95年度偵字第23334號卷第7至8頁、第17
      至18頁、第30頁、原審96年6月13日訊問筆錄、本院審判
      筆錄），核與證人即乙○○之妹、丁○○之姐古璧菱於原
      審審理中證稱：「當天（即95年8月8日）是丁○○打乙○○，乙○○沒有回手，他一直退、一直退，後來乙○○的
      頭有撞到桌角，乙○○有跌倒，當時甲○○有在場，因為
      乙○○跌倒，我去扶乙○○，甲○○這時候就去抱住丁○○，乙○○從頭至尾都沒有回擊，丁○○就抓著甲○○的
      脖子，一直搥打甲○○的頭部，甲○○一直要掙扎，我有
      去拉開丁○○、甲○○，那時候甲○○被打的頭暈暈，並
      沒有回擊丁○○，後來甲○○掙脫，乙○○走回119號（
      即桃園縣中壢市○○街119號房屋），丁○○還不放過，
      一直追乙○○到119號，拿磚頭要打乙○○，但沒有打到
      ，因為我們有擋住丁○○，乙○○走回119號，在沙發上
      坐，丁○○就徒手搥打乙○○的眼睛。」等語（參見一審
      卷96年7月25日訊問筆錄），及證人即丁○○、乙○○之
      外甥女曾珮雯於原審審理中證稱略以：「後來聽到有聲音
      ，我就出去看，我看到乙○○往後倒，後腦勺就撞到供桌
      的桌腳就跌倒，坐著可能有點暈所以起不來，．．．我出
      來的時候，剛好丁○○有揮拳毆打乙○○的動作，乙○○
      就往後倒撞到供桌，供品掉了一地，我幫忙撿，我小阿姨
      的女兒吳雅雲被嚇到在哭，我去安撫他們，趕快帶他們回
      家，所以後來我的情形我就沒有看到不清楚。」等語（參
      見一審卷96年7月25日訊問筆錄），及證人即乙○○之配
      偶詹麗珠於原審審理中證稱略以：丁○○就掀了桌子，當
      時我很生氣，就說不要拜了，乙○○就問丁○○說為什麼
      要這樣子，丁○○就要去捶乙○○，丁○○就把乙○○壓
      在一個桌子下面，乙○○無法動彈，沒有辦法回擊，丁○○在這個時候有捶乙○○幾下，後來乙○○有掙脫開，當
      時甲○○剛好要到我家吃飯，看到乙○○被丁○○壓在桌
      子下面沒有辦法動彈的這個情形，怕丁○○又打乙○○，
      就去抱住丁○○，並說再打下去會死，乙○○並沒有辦法
      回手，後來大家就散掉了，乙○○就到119號（即桃園縣
      中壢市○○街11 9號房屋）那邊坐，．．，丁○○又到
      119號，拿磚頭要打乙○○，並把乙○○推到牆角，但沒
      有打下去，而丁○○出去後，再進來119號，就用拳頭打
      乙○○的眼睛，丁○○並從後方抱住古效民，壓在牆壁，
      繼續捶打，我才報警．．．丁○○在被甲○○抱住時，就
      亂捶亂打甲○○。」等語（參見一審卷96年6月13日訊問
      筆錄）相互吻合；且證人即被告丁○○之配偶許素珍於偵
      查中，及證人即被告丁○○之女兒古心怡於原審審理中亦
      分別證稱：「當天丁○○有打乙○○、甲○○」等語（參
      見前揭偵查卷第34頁、一審卷96年7月25日訊問筆錄）。
      此外，復有乙○○、甲○○於案發後立即前往行政院衛生
      署桃園醫院就診，經該醫院出具之傷害診斷證明書二件，
      及乙○○於同日至長庚紀念醫院林口分院就診，經該醫院
      出具之診斷證明書一件在卷可佐（參見前揭偵查卷第21至
      22頁、第24頁），足認被告丁○○確有毆打乙○○及甲○○之行為。
（二）被告丁○○於雖辯稱：其沒有傷害乙○○及甲○○之意思
      云云，惟依乙○○之上開診斷證明書觀之，可知乙○○所
      受之傷勢遍及上半身，且非均屬輕微之擦傷，顯見被告丁○○有傷害乙○○之犯意甚明。另依甲○○之上開診斷證
      明書觀之，可知甲○○所受之傷勢集中在頭部，倘被告丁○○係與甲○○發生口角，而不慎與甲○○發生肢體接觸
      ，則甲○○豈有可能受到上述部位傷害，復依證人古璧菱
      及詹麗珠所述，益證被告丁○○係故意朝甲○○之頭部攻
      擊。而證人許素珍及古心怡之證詞，亦不足以證明被告丁○○當時僅係要自我防衛的意思，是被告丁○○所辯應係
      事後卸責之詞，並不足採。
（三）被告丁○○在本院審理中雖舉其子丙○○為證，丙○○證
      稱：「當天剛好是中元節我們要拜拜，當天下大雨，我們
      要去117 號那邊，大伯母他們有擺一桌要拜拜，我父親請
      他們把桌子擺到115號那邊，我大伯回來後不高興，就把
      桌子擺回去，他說你算什麼東西，我姑姑說什麼人生怎樣
      的小孩，我就大聲說我是怎樣小孩，甲○○出來說你再說
      一次，我就再說一次，甲○○追打我，我父親看見要攔住
      他，我大伯要打我父親，甲○○就抱住我父親，打我父親
      打到115號，我大伯用腳踹我父親，用手打我父親，我拉
      住我大伯，甲○○就抱住我，又回去抱住我父親又打，我
      姑姑看到把甲○○帶走，我大伯就跑回去117號，我父親
      過去，我大伯要拿椅子打我父親，我父親隨手拿起磚塊，
      但都被搶下來，後來我就不知道了。」、「（你有看到你
      父親揮手打人嗎？）沒有。」云云（參見本院審判筆錄）
      ，其證詞經核與前開證人古壁菱、曾佩雯二人之證詞相齟
      齬；惟查，被告丁○○前未舉證人丙○○為證，迨本院審
      理時始舉其為證，難無事後串證之虞，其證詞是否真正可
      採，已不無疑義；況查，被告丁○○與證人丙○○係父子
      關係，其證言亦難無偏頗迴護之虞，其證言難令其客觀公
      正，證人丙○○之證詞，自與證人古壁菱（為乙○○之妹
      、丁○○之姐）、證人曾佩雯（為丁○○、乙○○二人之
      外甥女）二人之證詞較為公正可採，不可同日而語。是證
      人丙○○之上開證詞，尚不能為被告丁○○無罪之證明。
（四）綜上，本件事證明確，被告丁○○之傷害犯行，洵堪認定
      ，應依法論罪科刑。
三、核被告丁○○所為，係犯2次刑法第277條第1項傷害罪。被
    告丁○○於95年8月8日先後傷害乙○○及甲○○之犯行，其
    所犯二罪之間，犯意各別，應依刑法第51條第6款予以分論
    併罰。又起訴書上雖載明本案發生之日期為95年8 月17日，
    然乙○○係於95年8月13日前往警局製作筆錄，且乙○○、
    甲○○及被告丁○○警詢中提及之案發日均為95年8月8日，
    參以乙○○、甲○○及被告丁○○於偵查中提出之診斷證明
    書上所載之就診日期亦同為95年8月8日，足認本案之發生日
    期應為95年8月8日，故起訴書中此部分內容與事實不符，應
    予更正，附此敘明。又被告丁○○之犯罪行為係在96年4月
    24日前，合於中華民國96年罪犯減刑條例第2條第1項第3款
    規定，應均減其宣告刑2分之1。
五、原審援引刑法第277條第1項、第51條第6款、第41條第1項前
    段，刑法施行法第1條之1第1項、第2項但書，中華民國96年
    罪犯減刑條例第2條第1項第3款、第7條第1項、第2項、第9
    條等規定，審酌被告丁○○與乙○○有親屬關係，其僅因細
    故即出手毆打其兄乙○○，且造成乙○○受有多處傷害，另
    甲○○與被告丁○○原不熟識，甲○○為制止被告丁○○對
    乙○○之傷害行為而無端捲入本案，並遭被告丁○○毆打，
    被告丁○○所為自有不是；再者，考量被告丁○○之生活狀
    況、品行、智識程度、犯罪之動機、目的，且至原審辯論終
    結前均未與乙○○、甲○○達成和解，並狡詞否認，毫無悔
    意之犯罪後態度等一切情狀，量處被告丁○○拘役拾日，
    減為拘役拾伍日，如易科罰金，以新台幣壹仟元折算壹日；
    及處拘役拾日，減為拘役拾伍日，如易科罰金，以新台幣
    壹仟元折算壹日；並定應執行拘役貳拾伍日，如易科罰金，
    以新台幣壹仟元折算壹日，經核其認事用法均無不合，量刑
    亦稱妥適。本件被告丁○○之上訴意旨，否認犯罪，難認為
    有理由，應予駁回。
貳、被告乙○○、效甲○○無罪部分：
一、公訴意旨略以：乙○○與丁○○於民國95年8月8日（起訴書
    誤載為95年8月17日）下午5時許因故發生爭吵後，丁○○憤
    而出拳毆打乙○○，致乙○○因而跌倒在地，斯時，受丁○○之妹古壁菱邀約而前往該處吃飯之甲○○見狀，即趕忙架
    住丁○○以冀阻止丁○○與乙○○繼續互毆，惟乙○○竟趁
    機以腳踢丁○○，丁○○為求掙脫即反手勾住甲○○，並以
    另一手搥打之，而甲○○亦出手反擊，致丁○○受有左手挫
    傷、胸壁挫傷、左腋下擦傷之傷害，因認被告乙○○及甲○○涉犯刑法第277 條第1項傷害罪嫌云云。
二、按犯罪事實應依證據認定之，無證據不得認定犯罪事實；不
    能證明被告犯罪者，應諭知無罪之判決，刑事訴訟法第154
    條第2 項、第301 條第1 項分別定有明文。次按告訴人之告
    訴，係以使被告受刑事訴追為目的，是其陳述是否與事實相
    符，仍應調查其他事實以資審認，始得為不利被告之認定，
    最高法院亦分別著有52年台上字第1300號判例。又認定不利
    於被告之事實，須依積極證據，茍積極證據不足為不利於被
    告事實之認定時，即應為有利於被告之認定，更不必有何有
    利之證據；且刑事訴訟法上所謂認定犯罪事實之積極證據，
    係指適合於被告犯罪事實之認定之積極證據而言，雖不以直
    接證據為限，間接證據亦包括在內，然而無論直接或間接證
    據，其為訴訟上之證明，須於通常一般之人均不致有所懷疑
    ，而得確信其為真實之程度者，始得據為有罪之認定，倘其
    證明尚未達到此一程度，而有合理之懷疑存在時，自不能以
    推測或擬制之方法，以為有罪裁判之基礎，最高法院著有30
    年上字第816 號、29年上字第3105號、76年台上字第4986號
    等判例可資參照。
三、公訴人認被告乙○○及甲○○涉有上述傷害罪嫌，無非以告
    訴人丁○○於警詢、偵查中之指訴、診斷證明書一紙，及證
    人許素珍於偵查中之證詞作為其論據。
四、訊據被告乙○○及甲○○，均堅詞否認有何傷害丁○○之犯
    行，被告乙○○在原審審理時辯稱：其當日根本沒有還手或
    攻擊過丁○○等語；在本院審理時辯稱：「丁○○當時拍桌
    子，把東西掃落在地，我沒有打丁○○。」等語。被告甲○○在原審審理時辯稱：伊沒有故意去傷害丁○○，伊係因要
    掙脫丁○○之束縛，才導致丁○○受有到上述傷害森。」等
    語，在本院審理時辯稱：「在原審我也要與丁○○和解，但
    丁○○不願意，要乙○○也和解他才願意和解，當時我被抱
    住掙脫，對方當然也會擦傷。我沒有打丁○○。」等語
。
五、本院查：
（一）證人許素珍於偵查中固證稱：「後來甲○○把我老公（即
      丁○○）架住，我看到我大伯（指乙○○）用腳踢我老公
      一下，後來我老公掙脫以後，他們互相打來打去。當天丁○○有打乙○○，乙○○也有還手，甲○○有出手打我老
      公，兩個人打來打去云云；證人即丁○○之女兒古心怡於
      審理中證稱略以：「甲○○就過去打丙○○（即丁○○之
      兒子），後來丁○○看到，就去維護丙○○，乙○○看到
      就打丁○○，因為在爭執，所以乙○○就直接打丁○○，
      後來我就去收東西，．．．在我收東西的時候，我有看到
      乙○○、甲○○、甲○○他們三人互打．．．之後看到甲○○以2隻手自丁○○後方架住丁○○讓乙○○打，當時
      丁○○沒有辦法反擊，乙○○是用拳頭打丁○○。」云云
      。然查：
  、倘認證人許素珍及古心怡所述為真，則丁○○於事發當日
      係遭到乙○○及甲○○之合力毆打，衡情丁○○理應會受
      到不小之傷害，且受傷之部分會分佈數處，惟依丁○○於
      案發後至天晟醫院就診，經該醫院出具之診斷證明書所載
      ，丁○○當日所受之傷勢為左手挫傷、左胸壁挫傷、左腋
      下擦傷，此有該診斷證明書1件在卷可佐（參見前揭偵查
      卷第23頁），由此可知，丁○○於案發當日所受之傷害甚
      屬輕微，且僅有3處，並集中在其左側身體，核與一般人
      隻身遭到數人毆打後可能受到之傷害情形大不相同，是證
      人許素珍及古心怡之證詞與常理有違，即非無疑。
  、參以證人古璧菱於原審審理中證稱：「丁○○就抓著甲○○的脖子，一直搥打甲○○的頭部，甲○○一直要掙扎，
      我有去拉開丁○○、甲○○，那時候甲○○被打的頭暈暈
      ，並沒有回擊丁○○，後來甲○○掙脫。」等語（參見一
      審卷96年7月25日訊問筆錄），核與被告甲○○所述之情
      節相符；且丁○○於原審審理中亦不否認甲○○自其後方
      抱住其身體，兩人並曾發生過拉扯等情（參見一審卷96年
      6月13日訊問筆錄），故被告甲○○與丁○○發生拉址間
      ，自有可能造成丁○○之身體受到些許傷害，且該傷勢與
      上開天晟醫院出具之診斷證明書內容相互吻合，是被告甲○○所辯應屬可採。從而，上開診斷證明書所載丁○○所
      受之傷害係被告甲○○為防止繼續遭到丁○○之不法侵害
      而採取之必要措施所致之事實，應堪徵信。
  、綜上，證人許素珍及古心怡之上述證詞應係附和丁○○之
      詞，自難採信，且渠等之證詞不足以採為本案論
      罪之依據。
（三）告訴人丁○○之子丙○○在本院審理中，因告訴人之聲請
      而傳喚其到庭應訊，惟其所證各情不足採信，已如前開理
      由欄壹、二、（三）所載，是該證人之證詞亦不足為被告
      乙○○、甲○○二人犯罪之證明。
（四）此外，證人詹麗珠、古璧菱、曾珮雯於審理中均證稱並未
      見到乙○○或甲○○有對丁○○為傷害之舉動等情（參見
      一審卷96年6月13日及同年7月25日訊問筆錄），且上開天
      晟醫院出具之診斷證明書亦無法認定被告甲○○有傷害丁○○之犯意，已如前述。復查無其他積極證據足資認定被
      告乙○○或甲○○有傷害丁○○之犯行，自屬不能證明被
      告乙○○及甲○○犯罪，應為被告乙○○及甲○○無罪之
      諭知。原審以被告乙○○或甲○○二人之犯罪不能證明，
      而為無罪之諭知，經核並無不合。本件公訴人之上訴意旨
      仍執前詞，指摘原判決此部分不當，為無理由，亦應予駁
      回。
參、據上論斷，應依刑事訴訟法第368條，判決如主文。
本案經檢察官邱美育到庭執行職務。
中　　華　　民　　國　　96　　年　　11　　月　　21　　日
                  刑事第三庭審判長法  官  許國宏
                                  法  官  楊貴志
                                  法  官  許增男
以上正本證明與原本無異。
不得上訴。
                                  書記官  葉金發
中　　華　　民　　國　　96　　年　　11　　月　　21　　日
附錄本案論罪科刑法條：
中華民國刑法第277條
傷害人之身體或健康者，處3 年以下有期徒刑、拘役或1 千元以
下罰金。犯前項之罪因而致人於死者，處無期徒刑或7 年以上有
期徒刑；致重傷者，處3 年以上10年以下有期徒刑。
